【裁判字號】    99,保險上,20
【裁判日期】    991130
【裁判案由】    保險賠償
【裁判全文】
臺灣高等法院臺中分院民事判決  99年度保險上字第20號
上  訴  人  林艷紅
訴訟代理人  許儱淳律師
被 上 訴人  國泰世紀產物保險股份有限公司
法定代理人  蔡鎮球
訴訟代理人  陳倩玉
上列當事人間請求保險賠償事件，上訴人對於中華民國99年7月
30日臺灣臺中地方法院99年度保險字第16號第一審判決提起上訴
，本院於99年11月16日言詞辯論終結，判決如下：
    主  文
上訴及其假執行聲請均駁回。
第二審訴訟費用由上訴人負擔。
    事實及理由
一、上訴人起訴主張：
  (一)訴外人國泰人壽保險股份有限公司霧峰展業處前以上訴人之
    被繼承人林蔡阿裡（下稱林蔡阿裡）為被保險人，向被上訴
    人投保國泰世紀產物團體傷害保險（保單號碼：150297PAJ0
    084，下稱系爭保險契約），保險期間自民國（下同）98年4
    月21日24時起至99年4月21日24時止，投保項目為一般意外
    死殘新台幣（下同）200萬元，傷害醫療費用實支實付最高
    上限3萬元及傷害住院日額1,000元，並指定上訴人為身故受
    益人。緣林蔡阿裡於98年5月28日騎乘機車跌倒後，陸續於
    診所及醫院求診，但因無明顯外傷，致延誤病情，嗣於98年
    9月28日因系爭事故併發多種疾病及敗血症死亡。詎上訴人
    依系爭保險契約向被上訴人提出保險給付之請求，被上訴人
    竟以被保險人林蔡阿裡之死亡原因並非意外傷害事故所致，
    而拒絕理賠保險金。爰依系爭保險契約，請求被上訴人給付
    意外死亡保險金200萬元及醫療費用12萬1000元（包括實支
    實付30,000元及住院日額保險金91,000元，請求91日）等情
    。並聲明：被上訴人應給付上訴人212萬1,000元。
  (二)對被上訴人抗辯之陳述：
    1.依系爭保險契約第21條之除外責任，並未排除因意外引發
      之併發症不予理賠，且依殘廢給付程度表5-1-1條及註15
      等規定，對於林蔡阿裡因系爭事故所引發各種併發症、因
      氣管切開術而導致永久喪失吞嚥及咀嚼能力之醫療費用及
      死亡保險金，被上訴人均應予以理賠。
    2.林蔡阿裡於前開時間騎乘機車跌倒前，身體狀況良好，尚
      能正常下田工作，可認係因系爭跌倒事故與後續引發併發
      症及死亡具有因果關係。
    3.上訴人曾經詢問醫師，林蔡阿裡可能服用黑色藥丸，長期
      沒有免疫力，可能跌倒瘀傷在外觀上無法看出，而且若被
      咬蟲咬傷，也可能導致靜脈壞死，有時醫師也無法看出是
      如何壞死的。
二、被上訴人辯稱：
  (一)系爭保險契約係約定被保險人於契約有效期間內，因遭受意
    外傷害事故，致其身體蒙受意外傷害而致殘廢或死亡時，被
    上訴人公司依約給付保險金。所謂意外傷害事故，指非由疾
    病引起之外來突發事故。上訴人請求被上訴人公司給付傷害
    醫療、住院日額及死亡保險金，應先證明林蔡阿裡係因意外
    事故住院及死亡。然觀諸上訴人所提之財團法人天主教若瑟
    醫院（下稱若瑟醫院）之診斷證明書所載，林蔡阿裡住院原
    因為「右臀、右大腿、右下肢壞死性筋膜炎，敗血性休克，
    呼吸衰竭，糖尿病，低蛋白症，肺炎」；財團法人彰化基督
    教醫院（下稱彰基醫院）之診斷證明書則記載林蔡阿裡係因
    「1.右髖部右腳壞死性筋膜炎；2. 急性呼吸衰竭氣切術後
    ，糖尿病，肺炎；3.疑似庫辛氏症候群；4.薦骨處及枕骨處
    褥瘡」等疾病急診並入院治療，上述疾病皆為林蔡阿裡之自
    身疾病，並非因意外事故而住院，故上訴人據此請求被上訴
    人給付傷害醫療實支實付及傷害住院日額保險金並無理由。
    再者，褒忠三仁診所出具之死亡證明書上亦記載林蔡阿裡係
    因「右側大腿壞死性筋膜炎、糖尿病合併血管病變所引起之
    敗血症所致急性心肌梗塞死亡」，足見林蔡阿裡係因疾病死
    亡，而非意外事故致死。
  (二)上訴人請求實支實付醫療保險金部分，被上訴人並未收到任
    何上訴人提出之醫療單據，無從知悉上訴人實際支付之醫療
    費用為何？
  (三)上訴人請求住院日額保險金部分，依系爭保險契約約定，給
    付上限為90日，上訴人請求91日，於法不合。
  (四)答辯聲明：駁回上訴人之訴。
三、原審審酌兩造提出之攻擊防禦方法後，判決駁回上訴人之訴
    。上訴人對原審判決不服，提起上訴，兩造於本院各自聲明
    及補充陳述如下：
  甲、聲明方面：
  (一)上訴人部分：1.原判決廢棄；2.被上訴人應給付上訴人212
    萬1,000元，及自起訴狀繕本送達被上訴人翌日起至清償日
    止，接年息百分之10計算之利息；3.前項請求，上訴人願供
    擔保，請准宣告假執行。
  (二)、被上訴人部分：上訴駁回。
  乙、補充陳述方面：
  (一)上訴人部分：林蔡阿裡確於98年5月間發生車禍意外事故造
    成下肢傷口，因該傷口成為感染途逕，致使衍生敗血症等引
    發死亡結果，請求傳訊目擊該車禍事故之證人蔡輝煌為證。
    林蔡阿裡生前有糖尿病免疫力較低，是因有傷口及免疫力低
    ，所以一個傷口足以引發這一連串疾病反應。根據若瑟醫院
    98年6月2日就診時有註記左下肢破皮傷痕，先外傷三天不能
    行走，因此整個免疫力完全受到損害。林蔡阿裡因車禍之意
    外事故造成之下肢傷口，為嗣後引發死亡結果之原因，被上
    訴人應依契約給付保險金。
  (二)被上訴人部分：若瑟醫院及彰基醫院開具之診斷證明書皆記
    載林蔡阿裡是因本身疾病前往醫院就診及住院，並未記載林
    蔡阿裡有因意外傷害事故而受傷之情事，且依褒忠三仁診所
    所出具之死亡證明書之記載，可見林蔡阿裡之死亡原因與上
    訴人主張騎乘機車跌倒之意外事故，要屬二事，兩者並無相
    當因果關係存在。再根據全民聯合診所（原名全民醫院）及
    褒忠三仁診所覆本院函皆明確表示林蔡阿裡並無外傷，亦可
    證明上訴人主張林蔡阿裡係騎機車跌倒住院及死亡僅為上訴
    人臆測之詞，並不可採。上訴人未能舉證林蔡阿裡係因遭受
    外來、偶然而不可預見之意外事故住院及死亡，是其請求被
    上訴人給付保險金等，洵屬無據。
四、上訴人主張林蔡阿裡為被上訴人團體傷害險之被保險人，林
    蔡阿裡於98年5月28日騎乘機車跌倒後，曾至全民聯合診所
    、若瑟醫院、彰基醫院醫治，嗣於同年9月28日死亡等事實
    ，已據其提出與所述相符之全民醫院診斷證明書1紙、若瑟
    醫院診斷證明書1紙、若瑟醫院手術同意書2紙、手術紀錄單
    1紙、護理紀錄1紙、彰基醫院診斷書2紙、褒忠三仁診所死
    亡證明書1紙為證，復與卷附被上訴人之團體傷害險要保書
    影本1份、團體傷害險投保名冊1紙、國泰產物團體傷害保險
    及國泰產物團體傷害保險傷害醫療保險給付附加條款1份互
    核相符，亦為被上訴人不爭執，上訴人此部分之主張自堪信
    為真實。
五、按當事人主張有利於己之事實者，就其事實有舉證之責任，
    民事訴訟法第277條本文設有規定。又民事訴訟如係由原告
    主張權利者，應先由原告負舉證之責，若原告先不能舉證，
    以證實自己主張之事實為真實，則被告就其抗辯事實即令不
    能舉證，或其所舉證據尚有疵累，亦應駁回原告之請求（參
    見最高法院17年上字第917號判例意旨）。本件兩造之爭執
    點所在，應審酌者為被保險人林蔡阿裡之傷殘、死亡結果與
    其騎機車跌倒之意外事故是否具有相當因果關係？經查：
  (一)按保險人於被保險人遭受意外傷害及其所致殘廢或死亡時，
    負給付保險金額之責。前項意外傷害，指非由疾病引起之外
    來突發事故所致者。保險法第131條第1項、第2項分別著有
    明文，而系爭保險契約第5條約定之「保險範圍」亦同此規
    定。本件系爭保險契約屬團體傷害意外保險，上訴人主張被
    保險人林蔡阿裡係因意外傷害事故而致傷殘、死亡，請求被
    上訴人給付傷害醫療、住院日額及死亡保險金，自應就被保
    險人係因發生「意外傷害事故」而致傷殘、死亡之結果負舉
    證責任。倘上訴人無法證明被保險人林蔡阿裡係因「意外傷
    害事故」致死亡，即無請求被上訴人給付保險金之餘地。
  (二)又所謂「相當因果關係」，係指依經驗法則，綜合行為當時
    所存在之一切事實，為客觀之事後審查，認為在一般情形下
    ，有此環境、有此行為之同一條件，均可發生同一之結果者
    ，則該條件即為發生結果之相當條件，行為與結果即有相當
    之困果關係。反之，若在一般情形上，有此同一條件存在，
    而依客觀之審查，認為不必皆發生此結果者，則該條件與結
    果並不相當，不過為偶然之事實而已，其行為與結果間即無
    相當因果關係（參見最高法院98年度台上字第673號判決意
    旨）。本件系爭保險契約之保險基本條款第5條約定：「被
    保險人於本契約有效期間內，因遭受意外傷害事故，致其身
    體蒙受傷害而致殘廢或死亡時，本公司依照本契約的約定，
    給付保險金。前項所稱意外傷害事故，指非由疾病引起之外
    來突發事故」，亦即該意外傷害事故之發生，必須「非由疾
    病引起」之外來突發事故，致被保險人身體蒙受傷害而死亡
    時，被告始有給付保險金之義務。上訴人固主張林蔡阿裡於
    系爭保險契約有效期間內之98年5月28日，因騎乘機車跌倒
    受傷，符合「因遭受意外傷害事故，致身體蒙受傷害而致死
    亡」之要件云云，然為被上訴人所否認，而依上訴人提出各
    家醫療機構出具之診斷證明書記載，林蔡阿裡於98年6月1日
    在全民醫院就診，該醫院診斷證明書記載病名為「退化性脊
    椎炎、第4腰椎陳舊性骨折」。另林蔡阿裡於98年6月2日自
    台大醫院雲林分院轉診至若瑟醫院急診就醫，嗣於98年7月
    10日轉院至彰基醫院急診並入院加護病房治療後，於98年8
    月17日出院，再於98年9月8日前往彰基醫院住院治療，迄至
    98年9月28日出院，並於98年9月28日死亡等情，雖為兩造一
    致不爭執，但依上訴人提出若瑟醫院診斷證明書記載：「右
    臀、右大腿、右下肢壞死性筋膜炎、敗血性休克、呼吸衰竭
    、糖尿病、低血蛋白症、肺炎」，此有若瑟醫院98年7月15
    日第0000000號診斷證明書1紙可證（參原審卷第17頁），彰
    基醫院診斷書記載：「1.右髖部右腳壞死性筋膜炎；2.急性
    呼吸衰竭氣切術後，糖尿病，肺炎；3.疑似庫辛氏症候群；
    4.薦骨處及枕骨處褥瘡」、「(1)泌尿道感染、(2)敗血性休
    克、(3)呼吸衰竭、(4)壞死性筋膜炎、(5)胃潰瘍」，亦有
    彰基醫院98年8月17日、98年9月30日診斷書2紙附卷可憑（
    參原審卷第18、23頁）。從而依據前揭各家醫療機構開具之
    診斷證明書、診斷書記載，皆為林蔡阿裡之本身疾病前往醫
    院就診，並未記載林蔡阿裡有何因意外傷害事故而受傷害之
    情事，則林蔡阿裡是否確因騎機車跌倒受傷，復因而引發其
    他併發症導致死亡，即有疑問？原審依職權分別向若瑟醫院
    及彰基醫院函詢關於林蔡阿裡之病情是否因騎乘機車跌倒受
    傷所致，抑或係因其他原因辦理住院治療？據若瑟醫院函覆
    稱：「林蔡阿裡女士於98年6月2日自『臺大醫院雲林分院』
    轉診至本院急診就醫，於本院急診時主訴為『右下側肢體痛
    無法行走3天』，當時並未訴及『騎腳踏車(應為騎機車之誤
    繕)不慎跌倒所致』等病史，臺大醫院雲林分院轉診單亦無
    提及意外病史，本院無法確定其病變之緣由」等語，有該醫
    院99年6月18日若瑟事字第0990000392號函及病歷資料1份在
    卷可證；另彰基醫院函覆稱：「依病歷記載，林蔡君於98年
    7月10日因病情狀況不穩由他院轉入本院接受進一步治療，
    在急診當時其已有敗血症、呼吸衰竭及右腳經『筋膜切開術
    』後之傷口，且於他院已治療過一段時間，故實難判斷其所
    受傷害之原始狀況」等語，亦有該醫院99年6月29日九十九
    彰基醫事字第099060110號函可稽（參原審卷第153頁）。準
    此，依前開2家醫院之覆函均無從認定林蔡阿裡前往若瑟醫
    院、彰基醫院住院治療及進行相關手術，與其騎機車跌倒之
    意外事故有何關連可言，故上訴人主張林蔡阿裡因騎機車跌
    倒受傷而引發併發症致死亡云云，要為上訴人個人臆測之詞
    ，並無任何證據資料足以證明其主張為真正，依前開最高法
    院判決意旨，尚難遽認林蔡阿裡之就醫及住院治療與其騎乘
    機車跌倒之意外事故有何相當因果關係存在。從而上訴人以
    林蔡阿裡法定繼承人身分，並經其他法定繼承人即林永村、
    林東榮、林後盛等人之同意，依系爭保險契約請求被上訴人
    給付傷害醫療及日額住院保險金等，即嫌無憑。
  (三)再依上訴人提出褒忠三仁診所出具死亡證明書，其中「死亡
    原因」欄記載：「1.直接引起死亡之疾病或傷害：甲、急性
    心肌梗塞。先行原因：（若有引起上述死因之疾病或傷害）
    乙：（甲之原因）敗血症。丙：（乙之原因）右側大腿壞死
    性筋膜炎、糖尿病合併血管病變」等，有卷附死亡證明書1
    紙可按（參原審卷第16頁），則林蔡阿裡之死亡原因既係「
    右側大腿壞死性筋膜炎、糖尿病合併血管病變」，導致「敗
    血症」，再引發「急性心肌梗塞」而死亡，可見林蔡阿裡之
    死亡原因，與上訴人主張騎乘機車跌倒之意外事故，要屬二
    事，2者欠缺相當因果關係甚明。
  (四)本院依上訴人聲請再向全民聯合診所、若瑟醫院、褒忠三仁
    診所函查結果，分別一致覆稱當天門診無外傷記錄、家屬未
    說明是車禍摔傷之傷口、未訴及車禍或騎腳踏車不慎跌倒所
    致等語，此有全民聯合診所99年10月12日全醫字第99006號
    、若瑟醫院99年11月1日若瑟事字第099000 0703號、褒忠三
    仁診所99年10月12日褒忠三仁字第9905067號函各一件附卷
    可稽（參本院卷第35至37頁、第53至57頁、第38至44頁），
    顯見上訴人主張林蔡阿裡之死亡原因，係因騎乘機車跌倒之
    意外事故所致，並無關聯，否則就醫時何以均未主訴騎乘機
    車跌傷之重要意外事實。參酌前開褒忠三仁診所99年10月12
    日函附被保險人林蔡阿裡在若瑟醫院出院病歷摘要載明入院
    時診斷、檢查後診斷、主訴、過去罹病及病史簡述，林蔡阿
    裡本即患有糖尿病等多種疾病（參本院卷第44頁），及若瑟
    醫院函覆本院略稱林蔡阿裡下肢蜂窩性組織炎並為糖尿高危
    險群病患等語（參本院卷第53頁），益證林蔡阿裡並非因意
    外傷害所引起死亡之保險事故甚明，是準備程序終結後，上
    訴人具狀請求再傳訊證人蔡輝煌到庭證明發生車禍乙節，核
    無必要。從而上訴人以系爭保險契約受益人身分請求被上訴
    人給付死亡保險金200萬元，核與系爭保險契約第5條規定應
    以「意外傷害事故」導致死亡之保險範圍不符，上訴人此部
    分之主張委無可採。
六、綜上所述，上訴人既無法舉證證明林蔡阿裡之住院治療及死
    亡結果，與系爭保險契約基本條款第5條規定之「意外傷害
    事故」間有何相當因果關係，依前開民事訴訟法第277條規
    定及最高法院17年上字第917號判例意旨，法院自無從為有
    利於上訴人之認定，是上訴人主張其得請求給付保險金等為
    不足採，被上訴人抗辯尚屬可信。從而上訴人以系爭保險契
    約受益人及林蔡阿裡法定繼承人等身分，依據系爭保險契約
    請求被上訴人給付實支實付醫療費用30,000元、意外傷害住
    院日額保險金91,000元及及死亡保險金200萬元，合計212萬
    1,000元及法定遲延利息，為無理由，不應准許。其假執行
    之聲請亦失所附麗，應併予駁回。原審為上訴人敗訴之判決
    ，並無不合。上訴意旨指摘原判決不當，求予廢棄改判，為
    無理由，應予駁回其上訴。
七、本件事證已臻明確，兩造其餘主張及舉證，核與本件判決所
    得心證及結果不生影響，毋庸逐一論述，附此敘明。
八、據上論結，本件上訴為無理由，依民事訴訟法第449條第1項
    、第78條，判決如主文。
中    華    民    國    99    年    11    月    30    日
                民事第五庭    審判長法  官  李寶堂
                                    法  官  古金男
                                    法  官  王重吉
以上正本係照原本作成。
如對本判決上訴，須於收受判決送達後20日內向本院提出上訴書
狀，其未表明上訴理由者，應於提出上訴後20日內向本院提出上
訴理由書（須按他造人數附具繕本）。
上訴時應提出委任律師為訴訟代理人之委任狀。具有民事訴訟法
第466條之1第1項但書或第2項之情形為訴訟代理人者，另應附具
律師及格證書及釋明委任人與受任人有該條項所定關係之釋明文
書影本。如委任律師提起上訴者，應一併繳納上訴審裁判費。
                                    書記官  林玉惠
中    華    民    國    99    年    12    月    1     日
                                                      Ｓ

司法院資訊處製作；財團法人民間司法改革基金會備份。
